臺灣士林地方法院刑事判決
111年度審金訴字第10號
公  訴  人  臺灣士林地方檢察署檢察官
被      告  黃茂軒





上列被告因詐欺等案件，經檢察官提起公訴（110 年度少連偵緝
字第14號），被告於本院準備程序時就被訴事實為有罪陳述，經
本院合議庭裁定由受命法官獨任改行簡式審判程序審理，並判決
如下：
    主  文
丙○○犯三人以上共同冒用政府機關或公務員名義詐欺取財罪，累
犯，處有期徒刑壹年貳月，併科罰金新臺幣貳萬元，罰金如易服
勞役，以新臺幣壹仟元折算壹日。
    事實及理由
一、本案被告丙○○所犯者為刑事訴訟法第273 條之1 第1 項所定
    死刑、無期徒刑、最輕本刑為3 年以上有期徒刑以外之罪，
    且非高等法院管轄之第一審案件，而被告就被訴事實為有罪
    之陳述，經告知簡式審判程序之旨，並聽取被告及檢察官之
    意見後，本院合議庭裁定由受命法官獨任行簡式審判程序，
    是本案之證據調查，依刑事訴訟法第273 條之2 規定，不受
    同法第159 條第1 項、第161 條之2 、第161 條之3 、第16
    3 條之1 及第164 條至第170 條等規定之限制，合先敘明。
二、本件犯罪事實及證據，除均引用檢察官起訴書之記載（如附
    件）外，另更正及補充如下：
  ㈠事實部分：起訴書犯罪事實欄第10行所載「同年24日下午1 
    時許」，應更正為「同年24日下午1 時2 分許」。
  ㈡證據部分補充：被告丙○○於本院民國111 年2 月16日準備程
    序及審理時所為之自白。
三、論罪科刑
  ㈠按刑法上之偽造文書罪，乃著重於保護公共信用之法益，即
    使該偽造文書所載名義製作人實無其人，而社會上一般人仍
    有誤信其為真正文書之危險，即難阻卻犯罪之成立。又刑法
    上所稱「公文書」，係指公務員職務上製作之文書，與其上
    有無使用「公印」無涉；若由形式上觀察，文書之製作人為
    公務員，且文書之內容係就公務員職務上之事項所製作，即
    令該偽造之公文書上所載製作名義機關不存在，或該文書所
    載之內容並非該管公務員職務上所管轄，然社會上一般人既
    無法辨識而仍有誤信為真正之危險，仍難謂非公文書。再按
    將偽造證書複印或影印，與抄寫或打字不同，其於吾人實際
    生活上可替代原本使用，被認為具有與原本相同之信用性。
    故在一般情況下可予以通用，應認其為與原本作成名義人直
    接所表示意思之文書無異，自非不得為犯刑法上偽造證書罪
    之客體（最高法院54年台上字第1404號、75年台上字第5498
    號判例意旨參照）。經查，本案被告丙○○偽造之「台中市調
    查局收據」公文書，形式上既係表明「台中市調查局」之政
    府機關所出具，其內容又與公權力相關，自有表彰該機關公
    務員本於職務而製作之意，縱該文書所載之內容顯有疑義，
    或正確之機關全銜應為「法務部調查局臺中市調查處」，惟
    一般人苟非熟稔司法、行政系統組織或法律事務，實不足以
    分辨該機關單位或文書內容是否真實，確有誤信前述文書係
    公務員職務上所製作之危險，自應認係偽造之公文書。
  ㈡核被告所為，係犯刑法第216 條、第211 條之行使偽造公文
    書罪、同法第339 條之4 第1 項第1 款、第2 款之三人以上
    共同冒用政府機關或公務員名義詐欺取財罪及洗錢防制法第
    14條第1 項之一般洗錢罪。
  ㈢被告與「陳大哥」及其他本案詐欺集團成員間就上揭犯行，
    有犯意聯絡及行為分擔，應論以共同正犯。
  ㈣被告及本案詐欺集團成員偽造「台中市調查局收據」公文書
    後復持以行使，其等偽造公文書之低度行為為行使之高度行
    為所吸收，不另論罪。
　㈤被告於起訴書犯罪事實欄所為各次向告訴人甲○○○行使偽造
    公文書及收取詐欺款項之行為，各係被告基於同一詐欺取財
    之目的，於密切接近之時間、同一地點所為，且侵害同一告
    訴人之財產法益，是各該行為之獨立性極為薄弱，依一般社
    會健全觀念，難以強行分開，在刑法評價上，各應視為數個
    舉動之接續施行，合為包括之一行為予以評價，較為合理，
    從而應各依接續犯論以包括之一罪。又被告前開所為，係以
    一行為同時觸犯行使偽造公文書罪、三人以上共同冒用政府
    機關或公務員名義詐欺取財罪及一般洗錢罪，為想像競合犯
    ，應依刑法第55條之規定，從一重論以刑法第339 條之4 第
    1 項第1 款、第2 款之三人以上共同冒用政府機關或公務員
    名義詐欺取財罪。
  ㈥被告前因偽證案件，經臺灣桃園地方法院以107 年度審訴字
    第1332號判決判處有期徒刑3 月確定，於108 年8 月23日縮
    刑期滿執行完畢，有臺灣高等法院被告前案紀錄表在卷可憑
    。是其受有期徒刑之執行完畢後，5 年內故意再犯本件有期
    徒刑以上之罪，為累犯。本院審酌被告前案構成累犯之案件
    ，與本案行使偽造公文書、詐欺取財及洗錢犯行之罪質不同
    ，犯罪手段、動機及侵害法益種類亦屬有別，難認被告就本
    案犯行具有特別惡性或刑罰反應力顯然薄弱之情，並參酌司
    法院釋字第775 號解釋意旨，認尚無加重其法定最低度刑之
    必要，爰僅加重其法定最高度刑，以符罪刑相當原則及比例
    原則。　
　㈦再按洗錢防制法第16條第2 項規定：「犯前2 條之罪，在偵
    查或審判中自白者，減輕其刑」；另按想像競合犯之處斷刑
    ，本質上係「刑之合併」，其所謂從一重處斷，乃將想像競
    合犯組成之評價上數罪，合併為科刑一罪，其所對應之刑罰
    ，亦合併其評價上數罪之數法定刑，而為一個處斷刑。易言
    之，想像競合犯侵害數法益者皆成立犯罪，論罪時必須輕、
    重罪併舉論述，同時宣告所犯各罪名，包括各罪有無加重、
    減免其刑之情形，亦應說明論列，量刑時併衡酌輕罪部分量
    刑事由，評價始為充足，然後依刑法第55條前段規定「從一
    重處斷」，非謂對於其餘各罪可置而不論。因此，法院決定
    處斷刑時，雖以其中最重罪名之法定刑，做為裁量之準據，
    惟於裁量其輕重時，仍應將輕罪合併評價在內（最高法院10
    8 年度台上字第4405號、第4408號判決意旨參照）。查被告
    於偵查中、本院準備程序及審理時均自白前開一般洗錢犯行
    ，依上開規定原應減輕其刑，惟被告所犯一般洗錢罪係屬想
    像競合犯其中之輕罪，揆諸前開說明，就被告此部分想像競
    合輕罪得減刑部分，爰依刑法第57條規定，於量刑時一併衡
    酌，附此說明。
  ㈧爰以行為人之責任為基礎，審酌被告不思以合法途徑賺取錢
    財，貿然參與本案詐欺集團，擔任收取詐得款項之重要工作
    ，貪圖不勞而獲，價值觀念顯有偏差，所為製造金流之斷點
    ，掩飾、隱匿詐欺犯罪所得之舉，除增加檢警查緝難度，更
    造成告訴人財物損失，助長詐欺犯罪盛行，危害社會治安，
    其行為實值非難。惟念被告犯後坦承犯行，態度尚可，又與
    告訴人甲○○○以新臺幣（下同）80萬元達成調解，有本院準
    備程序筆錄、調解紀錄表附卷可考（見本院審金訴卷第25頁
    、第38頁），堪認被告非無負責悔過之誠，兼衡其前科素行
    、本案犯罪動機、目的、手段、於本案詐欺集團之分工及參
    與情節、造成之損害、所得利益、洗錢部分符合洗錢防制法
    第16條第2 項減刑要件，暨其自陳高中畢業之教育智識程度
    、未婚、入監前從事餐飲業，月薪約6 萬3,000 元之家庭生
    活經濟狀況等一切情狀，量處如主文所示之刑，並諭知罰金
    易服勞役之折算標準。
四、沒收：
  ㈠按犯罪所得，屬於犯罪行為人者，沒收之；於全部或一部不
    能沒收或不宜執行沒收時，追徵其價額；犯罪所得已實際合
    法發還被害人者，不予宣告沒收或追徵，刑法第38條之1 第
    1 項前段、第3 項、第5 項分別定有明文。次按「任何人都
    不得保有犯罪所得」為普世基本法律原則，犯罪所得之沒收
    、追繳或追徵，在於剝奪犯罪行為人之實際犯罪所得（原物
    或其替代價值利益），使其不能坐享犯罪之成果，以杜絕犯
    罪誘因，可謂對抗、防止經濟、貪瀆犯罪之重要刑事措施，
    性質上屬類似不當得利之衡平措施，著重所受利得之剝奪。
    然苟無犯罪所得，自不生利得剝奪之問題，固不待言，至二
    人以上共同犯罪，關於犯罪所得之沒收、追繳或追徵，應就
    各人所分得者為之。又所謂各人「所分得」，係指各人「對
    犯罪所得有事實上之處分權限」，法院應視具體個案之實際
    情形而為認定；倘若共同正犯各成員內部間，對於不法利得
    分配明確時，固應依各人實際分配所得沒收。至於共同正犯
    各成員有無犯罪所得、所得數額，係關於沒收、追繳或追徵
    標的犯罪所得範圍之認定，固非屬犯罪事實有無之認定，並
    不適用「嚴格證明法則」，無須證明至毫無合理懷疑之確信
    程度，應由事實審法院綜合卷證資料，依自由證明程序釋明
    其合理之依據以認定之（最高法院104 年8 月11日104 年度
    第13次刑事庭會議決議、最高法院104 年度台上字第3937號
    判決意旨參照）。查本案詐欺集團雖向告訴人甲○○○詐得如
    起訴書犯罪事實欄所示款項，惟被告否認取得任何報酬（
    見本院審金訴卷第24頁），依卷內現存事證，亦無從認定被
    告事後曾分得任何詐欺所得，是本案尚無犯罪所得應予宣告
    沒收或追徵之問題。
  ㈡本案偽造之「台中市調查局收據」公文書2 紙，均為被告及
    本案詐欺集團共同犯罪所生及所用之物，然上開偽造公文書
    ，均交予告訴人收執而行使之，已非屬被告與其他共犯所有
    之物，自無庸宣告沒收。
  ㈢再按犯洗錢防制法第14條之罪，其所移轉、變更、掩飾、隱
    匿、收受、取得、持有、使用之財物或財產上利益，沒收之
    ，洗錢防制法第18條第1 項前段定有明文。關於犯罪行為人
    犯洗錢防制法第14條之罪，其所掩飾、隱匿之財物本身僅為
    洗錢之標的，難認係供洗錢所用之物，故洗錢行為之標的除
    非屬於前置犯罪之不法所得，而得於前置犯罪中予以沒收者
    外，既非本案洗錢犯罪之工具及產物，亦非洗錢犯罪所得，
    尤非違禁物，尚無從依刑法沒收規定予以宣告沒收，自應依
    上開第18條第1 項前段規定予以宣告沒收。且此規定係採義
    務沒收主義，祇要合於前述規定，法院即應為相關沒收之諭
    知，然該洗錢行為之標的是否限於行為人者始得宣告沒收，
    法無明文，是從有利於被告之認定，倘法條並未規定「不問
    屬於犯罪行為人與否均沒收」時，自仍以屬於被告所有者為
    限，始應予沒收。查被告上繳至本案詐欺集團之款項，為洗
    錢之標的，既非被告所有，被告亦無事實上之處分權限，依
    據上開說明，自無從依洗錢防制法第18條第1 項前段規定宣
    告沒收或追徵，併此敘明。
據上論斷，應依刑事訴訟法第273 條之1 第1 項、第299 條第1 
 項前段、第310 條之1 、第454 條第2 項，洗錢防制法第14條
第1 項，刑法第11條前段、第28條、第216 條、第211 條、第33
9  條之4 第1 項第1 款、第2 款、第47條第1 項、第55條、第4
2條第3 項，刑法施行法第1 條之1 第1 項，判決如主文。
本案經檢察官乙○○提起公訴，檢察官周禹境到庭執行職務。
中    華    民    國   111    年    3     月    10    日
                  刑事第九庭法  官  蘇怡文
以上正本證明與原本無異。 
如不服本判決應於收受送達後20日內向本院提出上訴書狀，並應
敘述具體理由。其未敘述上訴理由者，應於上訴期間屆滿後20日
內向本院補提理由書（均須按他造當事人之人數附繕本）「切勿
逕送上級法院」。因疫情而遲誤不變期間，得向法院聲請回復原
狀。
                            書記官  林孟君
中　　華　　民　　國　 111    年　　3 　　月　  10　  日
附錄本案論罪科刑法條全文：
洗錢防制法第2 條
本法所稱洗錢，指下列行為：
一、意圖掩飾或隱匿特定犯罪所得來源，或使他人逃避刑事追訴
    ，而移轉或變更特定犯罪所得。
二、掩飾或隱匿特定犯罪所得之本質、來源、去向、所在、所有
    權、處分權或其他權益者。三、收受、持有或使用他人之特
    定犯罪所得。
洗錢防制法第14條第1 項
有第2 條各款所列洗錢行為者，處7 年以下有期徒刑，併科新臺
幣5 百萬元以下罰金。
前項之未遂犯罰之。
前2 項情形，不得科以超過其特定犯罪所定最重本刑之刑。

中華民國刑法第211 條
偽造、變造公文書，足以生損害於公眾或他人者，處1 年以上7
年以下有期徒刑。

中華民國刑法第216 條
行使第210 條至第215 條之文書者，依偽造、變造文書或登載不
實事項或使登載不實事項之規定處斷。

中華民國刑法第339 條之4
犯第339 條詐欺罪而有下列情形之一者，處1 年以上7 年以下有
期徒刑，得併科1 百萬元以下罰金：
一、冒用政府機關或公務員名義犯之。
二、三人以上共同犯之。
三、以廣播電視、電子通訊、網際網路或其他媒體等傳播工具，
    對公眾散布而犯之。前項之未遂犯罰之。
　　
附件
臺灣士林地方檢察署檢察官起訴書
                                 110年度少連偵緝字第14號
　　被　　　告　丙○○　男　22歲（民國00年0月0日生）
　　　　　　　　　　　　住臺南市○○區○○街000號6樓之7
                        （現於法務部○○○○○○○○○執
                        行中）
　　　　　　　　　　　　國民身分證統一編號：Z000000000號
上列被告因詐欺等案件，已經偵查終結，認應該提起公訴，茲將
犯罪事實及證據並所犯法條分敘如下：
　　　　　　犯罪事實
一、丙○○於民國109 年7 月間，受僱於「陳大哥」所屬之詐欺集
    團，擔任向被害人取款之「車手」工作，並可獲得每次取款
    金額3%至4%之報酬，其與「陳大哥」、其他真實姓名年籍不
    詳之詐欺集團成員，共同意圖為自己不法之所有，基於三人
    以上冒用公務員名義詐欺取財、行使偽造公文書、洗錢之犯
    意聯絡，先由不詳詐欺集團成員假冒警察、警察局隊長、法
    院院長等公務員身分，致電甲○○○涉犯刑案，須提供帳戶內
    款項供調查，致甲○○○陷於錯誤，因而提領新臺幣（下同）2
    00 萬元、140　萬元。丙○○則依「陳大哥」指示，分別於10
    9 年7 月22日下午3 時21分許及同年月24日下午1 時許，前
    往臺北市○○區○○○路0 段000 號全家超商龍昌店內，以列印
    方式偽造「台中市調查局收據」之公文書各1 紙，再持該偽
    造公文書，接續於該日在臺北市○○區○○○路0 段000 號前，
    交予甲○○○而行使，致甲○○○誤信丙○○為具有偵查案件權限之
    公務員，並分別將200 萬元、140 萬元交付予丙○○。丙○○得
    手上開款項後，分別於同日，在不詳地點交付予真實姓名、
    年籍不詳之詐欺集團成員，以此方式掩飾、隱匿該等款項之
    去向。嗣甲○○○察覺有異，報警處理，經警調閱上開超商監
    視器影像，而循線查獲。
二、案經甲○○○訴由臺北市政府警察局大同分局報告偵辦。
　　　　證據並所犯法條
一、證據清單及待證事實：
編號 證據名稱 待證事實 1 被告丙○○於警詢及偵查中之自白 被告坦承於上開時、地列印假公文，假冒公務員，向告訴人甲○○○收款之事實。 2 告訴人甲○○○於警詢中之指訴 佐證被告於上開時、地與其面交200 萬元、140 萬元之事實。 3 監視錄影畫面截圖照片8  張、偽造公文書「台中市調查局收據」2 紙 佐證被告於上開時、地列印假公文，並持該假公文予告訴人向告訴人收取200 萬、140 萬元之事實。 
二、按共同正犯之成立，祇須具有犯意之聯絡，行為之分擔，既
    不問犯罪動機起於何人，亦不必每一階段犯行，均經參與（
    最高法院34年上字第862 號判例意旨參照）；又共同正犯之
    意思聯絡，原不以數人間直接發生者為限，即有間接之聯絡
    者，亦包括在內（最高法院77年台上字第2135號判例意旨參
    照）；且其表示之方法，不以明示通謀為必要，即相互間有
    默示之合致，亦無不可；再共同實施犯罪行為之人，在合同
    意思範圍以內，各自分擔犯罪行為之一部，相互利用他人之
    行為，以達其犯罪之目的者，即應對於全部所發生之結果，
    共同負責；故共同正犯間非僅就其自己實施之行為負其責任
    ，並在犯意聯絡之範圍內，對於其他共同正犯所實施之行為
    ，亦應共同負責（最高法院32年上字第1905號判例意旨參照
    ）。查被告丙○○擔任面交車手人員，縱未全程參與，然詐欺
    集團成員本有各自之分工，或係負責撥打電話從事詐騙，或
    係負責提領款項及轉帳匯款之車手，或係負責招攬車手、收
    取帳戶之人，各成員自應就詐欺集團所實行之犯罪行為，均
    應共同負責。
三、核被告所為，係犯刑法第339 條之4 第1 項第1 款、第2 款
    之加重詐欺取財罪嫌、第216 條、第211 條之行使偽造公文
    書罪嫌及洗錢防制法第14條第1 項之洗錢罪嫌。被告與「陳
    大哥」及其他真實姓名、年籍不詳詐騙集團成員間，就前開
    犯行有犯意聯絡及行為分擔，請論以共同正犯。被告以一行
    為，觸犯加重詐欺取財罪、行使偽造公文書罪及洗錢罪，為
    想像競合犯，請從重論處加重詐欺取財罪。另被告因本案詐
    欺而獲取之犯罪所得，請依刑法第38條之1 第1 項規定宣告
    沒收，如於全部或一部不能沒收或不宜執行沒收時，則請依
    刑法第38條之1 第3 項規定，追徵其價額。
四、依刑事訴訟法第251 條第1 項提起公訴。
　此　致
臺灣士林地方法院
中　　華　　民　　國　 110　　年　　12　　月　　20　　日
　　　　　　　　　　　　　　　檢　察　官  許  恭  仁
本件正本證明與原本無異　　
中　　華　　民　　國　 110　　年　　12　　月　　24　　日
　　　　　　　　            　書　記　官　翁  碩  陽　　
附錄本案所犯法條全文
刑法第339 條之4 第1 項第1 款、第2 款
刑第216 條、第211 條
洗錢防制法第14條第1 項
中華民國刑法第211 條
（偽造變造公文書罪）
偽造、變造公文書，足以生損害於公眾或他人者，處1 年以上7 
 年以下有期徒刑。
中華民國刑法第216 條
（行使偽造變造或登載不實之文書罪）
行使第210 條至第215 條之文書者，依偽造、變造文書或登載不
實事項或使登載不實事項之規定處斷。
中華民國刑法第339 條之4
犯第339 條詐欺罪而有下列情形之一者，處1 年以上7 年以下有
期徒刑，得併科1 百萬元以下罰金：
一、冒用政府機關或公務員名義犯之。
二、三人以上共同犯之。
三、以廣播電視、電子通訊、網際網路或其他媒體等傳播工具，
    對公眾散布而犯之。
前項之未遂犯罰之。
洗錢防制法第14條
有第二條各款所列洗錢行為者，處7 年以下有期徒刑，併科新臺
幣5 百萬元以下罰金。
前項之未遂犯罰之。
前二項情形，不得科以超過其特定犯罪所定最重本刑之刑。